---
title: "Regresja liniowa"
date: "Semestr letni 2021/22"
output:
  html_document: default
  pdf_document: default
---

```{r setup, include=FALSE}
knitr::opts_chunk$set(echo = TRUE, eval = FALSE)
```

```{r install.packages}
install.packages("ISLR", dependencies = TRUE)
```

## Prosta regresja liniowa

Używamy zbioru danych Life Expectancy (WHO) dostępnego na Kaggle

https://www.kaggle.com/datasets/kumarajarshi/life-expectancy-who

Wczytujemy dataset z pobranego pliku CSV.

```{r countriesDataSet}
countries <- read.csv("LifeExpectancyData.csv", header = TRUE, na.strings = "?")
```

Dataset zawiera brakujące wartości. W tym projekcie skupiamy sie na regresji liniowej dlatego wykorzystamy prostą metodę usupełniania brakujących wartości średnią z danej kolumny.

```{r}
numeric_cols <- sapply(countries, is.numeric)

replace_na_with_mean <- function(x) {
  if(is.numeric(x)) {
    x[is.na(x)] <- mean(x, na.rm = TRUE)
  }
  return(x)
}
countries_imputed <- as.data.frame(lapply(countries[, numeric_cols], replace_na_with_mean))
countries_processed <- cbind(countries_imputed, countries[, !numeric_cols, drop = FALSE])
head(countries_processed)
attach(countries_processed)
```

```{r}
names(countries_processed)
dim(countries_processed)
?countries_processed
head(countries_processed)
```

Wykonujemy dopasownie modelu liniowego

$$
  Y = \beta_0 + \beta_1 X + \epsilon
$$

Przewidujemy kolumnę `Life.expectancy` w zależności od BMI

```{r simpleRegression}
fit_simple <- lm(Life.expectancy ~ BMI)
```


```{r lmClass}
fit_simple
class(fit_simple)
is.list(fit_simple)
names(fit_simple)
```

Funkcja została poprawnie dopasowana i uzystakliśmy dodatnią korelację.

```{r lmComponents}
coef(fit_simple)
```

```{r lmSummary}
?summary.lm
summary(fit_simple)
```

Uzyskliśmy stosunkow niewielkie odchylenie standardowe i małe wartości `Pr(>|t|)`

```{r lmSummaryList}
summaryList <- summary(fit_simple)
summaryList$sigma
summaryList$r.squared
summaryList$fstatistic
```

Wyznaczamy przedziały ufności

```{r confInt}
confint(fit_simple)
```

Przykłady użycia funkcji predict

```{r predictConfidence}
mean(BMI)
predict(fit_simple, data.frame(BMI = mean(BMI)), interval = "confidence")
predict(fit_simple, data.frame(BMI = mean(BMI)), interval = "prediction")
```
Dla wartości średniej BMI uzyskujemy rozsądne przewidywane ~ 70 lat

## Wykresy prostej regresji liniowej

Prosta regresji na tle danych

```{r lmPlot}
plot(BMI, Life.expectancy)
abline(fit_simple)
```


Wykresy diagnostyczne
```{r lmDiagnosticPlots}
plot(fit_simple)
```
Widzimy że istnieje znacząca wariancja w danych jednak model liniowy dla jednej zmiennej wydaje sie odpowiedni i dobrze oddaje liniową zalezność.

Identyfikacja obserwacji wpływowych (statystyka "dźwigni" [*leverage*])
```{r hatvalues}
plot(hatvalues(fit_simple))
which.max(hatvalues(fit_simple))
```

## Regresja wielokrotna

Sprawdzamy jak dołożenie kolejnych zmienny wpłynie na wynik

Model 
$$
  Y = \beta_0 + \beta_1 X_1 + \beta_2 X_2 + \beta_3 X_3 + \epsilon
$$
reprezentowany jest przez formułę `Y ~ X1 + X2 + X3`, np.
```{r multiRegression}
fit_la <- lm(Life.expectancy ~ BMI + Alcohol)
summary(fit_la)
```

Jeśli chcemy wykonać regresję pewnej zmiennej względem wszystkich pozostałych
stosuje się składnię (parametr `data` jest tu wymagany)
```{r multiRegressionAll}
fit_all <- lm(Life.expectancy ~ . - Country - Status, data = countries_processed)
summary(fit_all)
```

Zbiór ufności dla dwóch współczynników
```{r confSet}
library(ellipse)
plot(ellipse(fit_la, which = -1), type = "l")
la_coefs <- coef(fit_la)
points(la_coefs[2], la_coefs[3])
```

## Interakcje między zmiennymi

Obecność składnika $X_1 \cdot X_2$ zaznacza się w formule przez człon
`X1 : X2`. Składnia `X1 * X2` jest skrótem do `X1 + X2 + X1:X2`. Np.
```{r interaction}
summary(lm(Life.expectancy ~ BMI * Alcohol))
```

## Nieliniowe transformacje predyktorów

Model z kwadratową zależnością od `lstat`, czyli
$$
  medv = \beta_0 + \beta_1 \cdot lstat + \beta_2 \cdot lstat^2 + \epsilon
$$
dopasowywany jest następująco (funkcja `I()` jest konieczna ze względu 
na specjalne znaczenie operatora `^` w formułach)
```{r square}
fit_l2 <- lm(Life.expectancy ~ GDP + I(GDP^2))
summary(fit_l2)
```


Dopasowanie modeli `fit_simple` i `fit_l2` można porównać porównując $RSE$ i $R^2$.
Funkcja `anova()` wykonuje test statystyczny, w którym hipotezą zerową jest
jednakowe dopasowanie.
```{r anova}
anova(fit_simple, fit_l2)
```

Regresja wielomianowa wyższego stopnia może wykorzystywać funkcję `poly()`
```{r poly}
fit_l5 <- lm(Life.expectancy ~ poly(BMI, 5))
summary(fit_l5)
```

Logarytmiczna transformacja predyktora
```{r log}
summary(lm(Life.expectancy ~ log(BMI)))
```

## Predyktory jakościowe

Zbiór zawiera dane jakościowe o statusie kraju "Developing"/"Developed" oraz nazwe kraju

Dla czynników generowane są automatycznie zmienne zastępcze, np.
```{r}
sales_all_ia_fit <- lm(Life.expectancy ~ . - Country, data = countries_processed)
summary(sales_all_ia_fit)
```

Funkcja `contrasts()` pokazuje kodowanie używane przez `R` dla zmiennych
zastępczych.
```{r dummy}
sales_all_ia_fit$contrasts
```
