---
title: "Selekcja cech dla modeli liniowych"
date: "Semestr letni 2021/22"
output: html_document
---

```{r setup, include=FALSE}
knitr::opts_chunk$set(echo = TRUE, eval = FALSE)
library(MASS)
library(ISLR)
library(leaps)
library(dplyr)
```

## Selekcja cech dla modeli liniowych

Ładujemy dane analogicznie jak w poprzednich tematach

```{r}
countries <- read.csv("LifeExpectancyData.csv", header = TRUE, na.strings = "?")

numeric_cols <- sapply(countries, is.numeric)

replace_na_with_mean <- function(x) {
  if(is.numeric(x)) {
    x[is.na(x)] <- mean(x, na.rm = TRUE)
  }
  return(x)
}
countries = countries %>% mutate(target = ifelse(Status == "Developing", 0, 1))
countries_imputed <- as.data.frame(lapply(countries[, numeric_cols], replace_na_with_mean))
countries_processed <- cbind(countries_imputed, countries[, !numeric_cols, drop = FALSE])
head(countries_processed)
attach(countries_processed)
```

### Wybór najepszego podzbioru

```{r bestSubsets1}
countries_processed_bs <- regsubsets(Life.expectancy ~ . - Country - target, data = countries_processed)
countries_processed_bs_sum <- summary(countries_processed_bs)
countries_processed_bs_sum
```

Obiekt zwracany przez funkcję `summary.regsubsets()` zawiera informacje umożliwiające
zidentyfikowanie globalnie najlepszego pozdbioru cech, np. miarę $C_p$.
```{r cp}
countries_processed_bs_sum$cp
```

Najlepszy podzbiór według kryterium BIC
```{r bestBIC}
bic_min <- which.min(countries_processed_bs_sum$bic)
bic_min
countries_processed_bs_sum$bic
```

Stosowny obrazek
```{r bestBICPlot}
plot(countries_processed_bs_sum$bic, xlab = "Liczba zmiennych", ylab = "BIC", col = "green",
     type = "b", pch = 20)
points(bic_min, countries_processed_bs_sum$bic[bic_min], col = "red", pch = 9)
```

Dostępny jest też specjalny rodzaj wykresu (`?plot.regsubsets`).
```{r regsubsetsPlot}
plot(countries_processed_bs, scale = "bic")
```

Liczba kolumn została ograniczone ze względu na złożoność obliczeniową.

Dla wybranego podzbioru sugerowane jest użycie wszystkich kolumn.

### Selekcja krokowa do przodu i wstecz

Funkcja `regsubsets()` z odpowiednio ustawionym parametrem `method` może
przeprowadzić selekcję krokową.
```{r stepwise}
countries_processed_fwd <- regsubsets(Life.expectancy ~ . - Country - target, data = countries_processed, nvmax = 19, 
                          method = "forward")
countries_processed_fwd_sum <- summary(countries_processed_fwd)
countries_processed_fwd_sum
countries_processed_back <- regsubsets(Life.expectancy ~ . - Country - target, data = countries_processed, nvmax = 19, 
                           method = "backward")
countries_processed_back_sum <- summary(countries_processed_back)
countries_processed_back_sum
```
```{r}
bic_min <- which.min(countries_processed_fwd_sum$bic)
bic_min
```

Zasugerowany podzbiór kolumn to ten o id 14

### Wybór modelu przy pomocy metody zbioru walidacyjnego

Estymaty błędów testowych będą dokładne tylko jeśli
wszystkie aspekty dopasowania modelu --- w tym selekcję zmiennych ---
przeprowadzimy z użyciem wyłącznie **zbioru uczącego**.
```{r valSet}
n <- nrow(countries_processed)
train <- sample(c(TRUE, FALSE), n, replace = TRUE)
test <- !train
countries_processed_bs_v <- regsubsets(Life.expectancy ~ . - Country - target, data = countries_processed[train,], nvmax = 19)
```


```{r predict.regsubsets}
predict.regsubsets <- function(object, newdata, id, ...) {
  model_formula <- as.formula(object$call[[2]])
  mat <- model.matrix(model_formula, newdata)
  coefs <- coef(object, id = id)
  mat[, names(coefs)] %*% coefs
}
```

Liczymy estymaty błędów
```{r valSetErrors}
prediction_error <- function(i, model, subset) {
  pred <- predict(model, countries_processed[subset,], id = i)
  mean((countries_processed$Life.expectancy[subset] - pred)^2)
}
val_errors <- sapply(1:19, prediction_error, model = countries_processed_bs_v, subset = test)
val_errors
```

Optymalny model to model 14 i zawiera 14 zmiennych


### Wybór modelu przy pomocy $k$-krotnej walidacji krzyżowej

Musimy dopasować model na każdym z $k$ zbiorów uczących i policzyć błędy
testowe na odpowiednich zbiorach testowych.
```{r kcv}
k <- 10
folds <- sample(1:k, n, replace = TRUE)
val_err <- NULL
for (j in 1:k) {
  fit_bs <- regsubsets(Life.expectancy ~ . - Country - target, data = countries_processed[folds != j,], nvmax = 19)
  err <- sapply(1:19, prediction_error, model = fit_bs, subset = (folds == j))
  val_err <- rbind(val_err, err)
}
```

Estymata błędu CV jest teraz średnią błędów w każdej grupie.
```{r kcvErrors}
cv_errors <- colMeans(val_err)
cv_errors
```

Według kryterium optymalna ilość zmienych to 16

