---
title: "Modele nieliniowe"
date: "Semestr letni 2021/22"
output: html_document
---

```{r setup, include=FALSE}
knitr::opts_chunk$set(echo = TRUE, eval = FALSE)
library(ISLR)
library(splines)
library(gam)
library(dplyr)
```

## Modele nieliniowe

```{r}
countries <- read.csv("LifeExpectancyData.csv", header = TRUE, na.strings = "?")

numeric_cols <- sapply(countries, is.numeric)

replace_na_with_mean <- function(x) {
  if(is.numeric(x)) {
    x[is.na(x)] <- mean(x, na.rm = TRUE)
  }
  return(x)
}
countries = countries %>% mutate(target = ifelse(Status == "Developing", 0, 1))
countries_imputed <- as.data.frame(lapply(countries[, numeric_cols], replace_na_with_mean))
countries_processed <- cbind(countries_imputed, countries[, !numeric_cols, drop = FALSE])
head(countries_processed)
attach(countries_processed)
```

### Regresja wielomianowa

Regresja wielomianowa stopnia 4 `Life.expectancy` względem `BMI`.
```{r poly4}
fit_poly <- lm(Life.expectancy ~ poly(BMI, 4), data = countries_processed)
summary(fit_poly)
```
To samo z użyciem standardowej bazy wielomianów $X, X^2, X^3, X^4$.
```{r poly4raw}
fit_poly_raw <- lm(Life.expectancy ~ poly(BMI, 4, raw = TRUE), data = countries_processed)
summary(fit_poly_raw)
```
To samo, co powyżej, inaczej zapisane
```{r poly4.raw2}
fit_poly_raw <- lm(Life.expectancy ~ BMI + I(BMI^2) + I(BMI^3) + I(BMI^4), data = countries_processed)
summary(fit_poly_raw)
```

Obrazek dopasowania zawierający krzywe błędu standardowego.
```{r poly4plot}
BMI_lims <- range(countries_processed$BMI)
BMI_grid <- seq(BMI_lims[1], BMI_lims[2])
pred_poly <- predict(fit_poly, list(BMI = BMI_grid), se.fit = TRUE)
se_bands <- cbind(pred_poly$fit + 2 * pred_poly$se.fit, 
                  pred_poly$fit - 2 * pred_poly$se.fit)
plot(countries_processed$BMI, countries_processed$Life.expectancy, col = "darkgrey", cex = 0.5, xlim = BMI_lims)
lines(BMI_grid, pred_poly$fit, col = "red", lwd = 2)
matlines(BMI_grid, se_bands, col = "red", lty = "dashed")
```

### Regresja logistyczna wielomianowa

```{r}
hist(countries_processed$Life.expectancy)
```

Chcemy skonstruować klasyfikator z dwoma klasami: długo żyjących (więcej
niż 70 lat: warunek `Life.expectancy > 70`) i krótko żyjących (pozostali).
Predyktorem jest `BMI`, ale chcemy też uwzględnić wpływ wyższych potęg (do 4)
tej zmiennej.

Wartośc 70 została wybrana na podstawie histogramu tak aby wielkość klas była abliżona

```{r logisticPoly}
fit_log_poly <- glm(I(Life.expectancy > 70) ~ poly(BMI, 4), data = countries_processed, family = binomial)
```

Funkcja `predict.glm()` standardowo zwraca szanse logarytmiczne, musimy jednak
otrzymane wartości przekształcić funkcją logistyczną.

```{r logisticPolyPred}
pred_log_poly <- predict(fit_log_poly, list(BMI = BMI_grid), se.fit = TRUE)
pred_probs <- plogis(pred_log_poly$fit)
se_bands_logit <- cbind(pred_log_poly$fit + 2 * pred_log_poly$se.fit,
                        pred_log_poly$fit - 2 * pred_log_poly$se.fit)
se_bands <- plogis(se_bands_logit)
plot(countries_processed$BMI, I(countries_processed$Life.expectancy > 70), xlim = BMI_lims, ylim = c(0, 1), 
     col = "darkgrey", cex = 0.5, ylab = "P(Life.expectancy > 70 | BMI)")
lines(BMI_grid, pred_probs, col = "red", lwd = 2)
matlines(BMI_grid, se_bands, lty = "dashed", col = "red")
```

### Funkcje sklejane

Bazę regresyjnych funkcji sklejanych wylicza funkcja `bs()` z pakietu `splines`.
Domyślnym stopniem funkcji sklejanych jest 3.

Regresja z użyciem funkcji sklejanych z ustalonymi węzłami.
```{r bsFixedKnots}
fit_bs_knots <- lm(Life.expectancy ~ bs(BMI, knots = c(25, 40, 60)), data = countries_processed)
pred_bs_knots <- predict(fit_bs_knots, list(BMI = BMI_grid), se.fit = TRUE)
plot(countries_processed$BMI, countries_processed$Life.expectancy, cex = 0.5, col = "darkgrey")
lines(BMI_grid, pred_bs_knots$fit, col = "red", lwd = 2)
lines(BMI_grid, pred_bs_knots$fit + 2 * pred_bs_knots$se.fit, col = "red",
      lty = "dashed")
lines(BMI_grid, pred_bs_knots$fit - 2 * pred_bs_knots$se.fit, col = "red",
      lty = "dashed")
abline(v = c(25, 40, 60), lty = "dotted")
```


Dopasowanie modelu wykorzystującego funkcje sklejane o ustalonej liczbie
stopni swobody. Węzły są rozmieszczane automatycznie.
```{r bsFixedDF}
fit_bs_df <- lm(Life.expectancy ~ bs(BMI, df = 6), data = countries_processed)
pred_bs_df <- predict(fit_bs_df, list(BMI = BMI_grid), se.fit = TRUE)
plot(countries_processed$BMI, countries_processed$Life.expectancy, cex = 0.5, col = "darkgrey")
lines(BMI_grid, pred_bs_df$fit, col = "red", lwd = 2)
lines(BMI_grid, pred_bs_df$fit + 2 * pred_bs_df$se.fit, col = "red",
      lty = "dashed")
lines(BMI_grid, pred_bs_df$fit - 2 * pred_bs_df$se.fit, col = "red",
      lty = "dashed")
bs_knots <- attr(bs(countries_processed$BMI, df = 6), "knots")
abline(v = bs_knots, lty = "dotted")
```

[**Funkcja `bs()` akceptuje parametr `degree`, który ustala stopień funkcji
sklejanej. Sprawdź jak w powyższych przykładach wyglądają funkcje sklejane
innych stopni.**]

```{r}
fit_bs_df <- lm(Life.expectancy ~ bs(BMI, df = 10), data = countries_processed)
pred_bs_df <- predict(fit_bs_df, list(BMI = BMI_grid), se.fit = TRUE)
plot(countries_processed$BMI, countries_processed$Life.expectancy, cex = 0.5, col = "darkgrey")
lines(BMI_grid, pred_bs_df$fit, col = "red", lwd = 2)
lines(BMI_grid, pred_bs_df$fit + 2 * pred_bs_df$se.fit, col = "red",
      lty = "dashed")
lines(BMI_grid, pred_bs_df$fit - 2 * pred_bs_df$se.fit, col = "red",
      lty = "dashed")
bs_knots <- attr(bs(countries_processed$BMI, df = 10), "knots")
abline(v = bs_knots, lty = "dotted")
```

```{r}
fit_bs_df <- lm(Life.expectancy ~ bs(BMI, df = 3), data = countries_processed)
pred_bs_df <- predict(fit_bs_df, list(BMI = BMI_grid), se.fit = TRUE)
plot(countries_processed$BMI, countries_processed$Life.expectancy, cex = 0.5, col = "darkgrey")
lines(BMI_grid, pred_bs_df$fit, col = "red", lwd = 2)
lines(BMI_grid, pred_bs_df$fit + 2 * pred_bs_df$se.fit, col = "red",
      lty = "dashed")
lines(BMI_grid, pred_bs_df$fit - 2 * pred_bs_df$se.fit, col = "red",
      lty = "dashed")
bs_knots <- attr(bs(countries_processed$BMI, df = 3), "knots")
abline(v = bs_knots, lty = "dotted")
```

### Naturalne funkcje sklejane

Bazę naturalnych *sześciennych* funkcji sklejanych wyznacza funkcja `ns()`
z pakietu `splines`.
```{r ns}
fit_ns <- lm(Life.expectancy ~ ns(BMI, df = 4), data = countries_processed)
pred_ns <- predict(fit_ns, list(BMI = BMI_grid), se.fit = TRUE)
plot(countries_processed$BMI, countries_processed$Life.expectancy, cex = 0.5, col = "darkgrey")
lines(BMI_grid, pred_ns$fit, col = "red", lwd = 2)
lines(BMI_grid, pred_ns$fit + 2 * pred_ns$se.fit, col = "red",
      lty = "dashed")
lines(BMI_grid, pred_ns$fit - 2 * pred_ns$se.fit, col = "red",
      lty = "dashed")
abline(v = attr(ns(countries_processed$BMI, df = 4), "knots"), lty = "dotted")
```


### Wygładzające funkcje sklejane

Dopasowanie wygładzającej (sześciennej) funkcji sklejanej do danych wykonuje funkcja
`smooth.spline()`. Możemy dopasować wygładzającą funkcję sklejaną o ustalonej
liczbie stopni swobody (tu 16).
```{r smooth}
fit_smooth_df <- smooth.spline(countries_processed$BMI, countries_processed$Life.expectancy, df = 16)
plot(countries_processed$BMI, countries_processed$Life.expectancy, cex = 0.5, col = "darkgrey")
lines(fit_smooth_df, col = "red", lwd = 2)
```

Można też liczbę stopni swobody wyznaczyć automatycznie korzystając z walidacji
krzyżowej.
```{r smoothcv, warning=FALSE}
fit_smooth_cv <- smooth.spline(countries_processed$BMI, countries_processed$Life.expectancy, cv = TRUE)
plot(countries_processed$BMI, countries_processed$Life.expectancy, cex = 0.5, col = "darkgrey")
lines(fit_smooth_cv, col = "red", lwd = 2)
```

### Regresja lokalna

Regresję lokalną (domyślnie wielomianami stopnia 2) wykonuje funkcja `loess()`.
Parametr funkcji o nazwie `span` odpowiada parametrowi metody $s$.
```{r localReg}
spans <- c(0.2, 0.5)
clrs <- c("red", "blue")
plot(countries_processed$BMI, countries_processed$Life.expectancy, cex = 0.5, col = "darkgrey")
for (i in 1:length(spans)) {
   fit_loess <- loess(Life.expectancy ~ BMI, span = spans[i], data = countries_processed)
   pred_loess <- predict(fit_loess, data.frame(BMI = BMI_grid))
   lines(BMI_grid, pred_loess, col = clrs[i], lwd = 2)
}
legend("topright", legend = paste("s =", spans), col = clrs, lty = 1, lwd = 2)
```

To samo dla wielomianów stopnia 1.
```{r localReg1}
spans <- c(0.2, 0.5)
clrs <- c("red", "blue")
plot(countries_processed$BMI, countries_processed$Life.expectancy, cex = 0.5, col = "darkgrey")
for (i in 1:length(spans)) {
   fit_loess <- loess(Life.expectancy ~ BMI, span = spans[i], degree = 1, data = countries_processed)
   pred_loess <- predict(fit_loess, data.frame(BMI = BMI_grid))
   lines(BMI_grid, pred_loess, col = clrs[i], lwd = 2)
}
legend("topright", legend = paste("s =", spans), col = clrs, lty = 1, lwd = 2)
```

### Uogólnione modele addytywne (GAMs)

GAM będący rozwinięciem modelu liniowego może być uczony metodą najmniejszych
kwadratów przy pomocy funkcji `lm()`.

```{r gamls}
fit_gam_ls <- lm(Life.expectancy ~ ns(GDP, df = 4) + ns(BMI, df = 5) + Population,
                 data = countries_processed)
fit_gam_ls
summary(fit_gam_ls)
```

Ogólniejsze GAM są uczone przy pomocy algorytmu dopasowania wstecznego
w funkcji `gam()` z pakietu `gam`.
Pakiet `gam` zawiera też funkcje implementujące modele nieparametryczne: `s()` 
reprezentującą wygładzające funkcje sklejane i `lo()` reprezentującą lokalną 
regresję.

Dopasowanie modelu podobnego do poprzedniego, ale z użyciem wygładzających
funkcji sklejanych.
```{r gambf}
fit_gam_bf <- gam(Life.expectancy ~ s(GDP, df = 4) + s(BMI, df = 5) + Population, data = countries_processed)
summary(fit_gam_bf)
```

Wykres dla modelu dopasowanego funkcją `gam()`.
```{r gambfplot}
par(mfrow = c(1, 3))
plot(fit_gam_bf, col = "red", se = TRUE)
```

Funkcja `plot.Gam()` działa też dla modeli metody najmniejszych kwadratów, ale
wówczas trzeba się do niej odwołać jawnie.
```{r gamlsplot}
par(mfrow = c(1, 3))
plot.Gam(fit_gam_ls, col = "red", se = TRUE)
```

Istnieje wersja funkcji `anova()` porównująca GAMs.
```{r anovagam}
fit_gam_1 <- gam(Life.expectancy ~ s(BMI, df = 5) + Population, data = countries_processed)
fit_gam_2 <- gam(Life.expectancy ~ GDP + s(BMI, df = 5) + Population, data = countries_processed)
anova(fit_gam_1, fit_gam_2, fit_gam_bf, test = "F")
```

Dopasowanie modelu wykorzystującego lokalną regresję.
```{r gamlo}
fit_gam_lo <- gam(Life.expectancy ~ s(GDP, df = 4) + lo(BMI, span = 0.7) + Population, 
                  data = countries_processed)
summary(fit_gam_lo)
par(mfrow = c(1, 3))
plot(fit_gam_lo, col = "green", se = TRUE)
```

### GAM w GLM

Regresja logistyczna wykorzystująca GAM
```{r logisticgam}
fit_logistic_gam <- gam(I(Life.expectancy > 250) ~ GDP + s(BMI, df = 5) + Population, 
                        family = binomial, data = countries_processed)
summary(fit_logistic_gam)
par(mfrow = c(1, 3))
plot(fit_logistic_gam, col = "blue", se = TRUE)
```
